臺灣高等法院民事判決
109年度上字第1630號
上  訴  人  
即被上訴人  蔡倚芊  
            沈祐竹  
            劉懿萱  
            袁若桐（原名袁佶）
            林佳蓉  
            操基孝  
            楊逸文  
被  上訴人  潘邑維     
            白瑾蓉  
            洪許世偉
            蔡群凱  
上11人共同                        
訴訟代理人  許雅婷律師
            謝育錚律師
複  代理人  陳興蓉律師
被  上訴人  龍宗沅  
被  上訴人
即  上訴人  鄧光朋  
            潘子君
            吳鈺庭  
            曾晏妮  
上4人共同
訴訟代理人  李哲賢律師
上列當事人（下各以姓名稱之）間請求侵權行為損害賠償事件，
上訴人對於中華民國109年10月30日臺灣臺北地方法院108年度訴
字第5774號第一審判決提起上訴，本院於民國110年10月19日言
詞辯論終結，判決如下：
    主      文
一、原判決主文第十項關於「連帶」部分廢棄。
二、原判決主文第一至九項、第十項除前項廢棄外，及第十二至
    二十一項，均廢棄。
三、前項廢棄部分，沈祐竹、劉懿萱、袁若桐、林佳蓉、操基孝
    、潘邑維、白瑾蓉、洪許世偉、蔡群凱、龍宗沅在第一審之
    訴及假執行之聲請均駁回。
四、蔡倚芊、沈祐竹、劉懿萱、袁若桐、林佳蓉、操基孝、楊逸
    文之上訴駁回。
五、第一訴訟費用部分由蔡倚芊、沈祐竹、劉懿萱、袁若桐、林
    佳蓉、操基孝、楊逸文、潘邑維、白瑾蓉、洪許世偉、蔡群
    凱、龍宗沅依附表二A欄位所示比例負擔。第二審訴訟費用
    ，關於鄧光朋、潘子君、吳鈺庭、曾晏妮之上訴部分，由蔡
    倚芊、沈祐竹、劉懿萱、袁若桐、林佳蓉、操基孝、楊逸文
    、潘邑維、白瑾蓉、洪許世偉、蔡群凱、龍宗沅依附表二A
    欄位所示比例負擔；關於蔡倚芊、沈祐竹、劉懿萱、袁若桐
    、林佳蓉、操基孝、楊逸文之上訴部分，由蔡倚芊、沈祐竹
    、劉懿萱、袁若桐、林佳蓉、操基孝、楊逸文依附表二B欄
    位所示比例負擔。
    事實及理由
壹、程序事項
    龍宗沅經合法通知，無正當理由未於言詞辯論期日到場，核
    無民事訴訟法第386條各款所列情形，爰依鄧光朋、潘子君
    、吳鈺庭、曾晏妮（下合稱鄧光朋等4人）之聲請，由其一
    造辯論而為判決。
貳、實體事項
一、蔡倚芊、沈祐竹、劉懿萱、袁若桐、林佳蓉、操基孝、楊逸
    文（下合稱楊逸文等7人），及潘邑維、白瑾蓉、洪許世偉
    、蔡群凱（與楊逸文等7人合稱楊逸文等11人）起訴主張：
㈠、鄧光朋等4人均明知從事多層次傳銷之參加人，如取得佣金、
    獎金或其他經濟利益，主要係基於介紹他人加入，而非基於
    其所推廣或銷售商品或勞務之合理市價者，違反民國（下同
    ）104年3月5日修正施行之公平交易法（下稱修正前公交法
    ）第23條規定，竟與訴外人李玉娟共同基於以非法方式為多
    層次傳銷之犯意聯絡，以「廣西南寧純資本運作」（下稱系
    爭純資本運作）為中國支持的政策項目為由，由鄧光朋於10
    0年4月起陸續吸引下線入會，建立以鄧光朋為首，依序為潘
    子君（鄧光朋之直接下線）、吳鈺庭（潘子君之直接下線）
    、曾晏妮（吳鈺庭之直接下線）之上、下線體系，獲取分配
    之獎金。楊逸文經曾晏妮招攬，加入系爭純資本運作成為曾
    晏妮之直接下線，於不知鄧光朋等4人違法情況下，楊逸文
    自101年2月間起，透過多層次招攬蔡倚芊、沈祐竹、劉懿萱
    、袁若桐、林佳蓉、操基孝、白瑾蓉、洪許世偉、蔡群凱、
    龍宗沅，暨如附表一B欄位所示訴外人（下合稱楊逸文及其
    下線），為楊逸文之直接、間接下線（上下線關係如原審判
    決附件所示），致其等各自交付投資款加入系爭純資本運作
    ，受有如附表一D欄所示金額之損害（不主張受鄧光朋等4人
    詐騙而加入系爭純資本運作之原因事實，本院卷第441頁）
    。鄧光朋等4人上開行為違反修正前公交法第23條規定，共
    犯同法第35條第2項非法多層次傳銷罪，經臺灣臺北地方法
    院(下稱臺北地院)以103年度易字第996號刑事判決有罪（潘
    子君、吳鈺庭及曾晏妮部分先確定），鄧光朋不服提起上訴
    ，經本院108年度金上訴第51號刑事判決有罪確定（刑事判
    決下合稱系爭刑事確定判決，該案件下稱系爭刑事案件）。
    且鄧光朋等4人無法律上原因，受有楊逸文及其下線各自交
    付之投資款利益，致其等受有損害（本院卷第441頁）。嗣
    附表一B欄位之人分別將上開債權讓與A欄位所示之人。爰選
    擇合併依民法第184條第1項後段、第185條第1項；民法第18
    4條第2項（違反修正前公交法第23條、第35條第2項）、第1
    85條第1項；第179條規定，請求鄧光朋等4人連帶給付楊逸
    文等11人如附表一D欄位所示金額，及均自109年7月2日起至
    清償日止，按週年利率5％計算之利息等語（原審卷一第583
    頁）。
㈡、原審判決附表一編號1、2之當事人全部敗訴；編號3至4、6至
    11之當事人一部勝訴、一部敗訴；編號5當事人全部勝訴。
    附表一編號6、10、11當事人就敗訴部分未聲明不服，不在
    本件裁判範圍，下不贅述；編號1至4、7至9之當事人就敗訴
    部分提起上訴後，編號3、7至9當事人擴張上訴，聲明如下
    ：
  ⒈楊逸文之上訴聲明：⑴、原判決關於駁回楊逸文後開之訴及該
    部分假執行之聲請均廢棄。⑵、鄧光朋等4人應連帶給付楊逸
    文新台幣242,824元，及自109年7月2日起至清償日止，按週
    年利率5%計算之利息。⑶、願供擔保，請准宣告假執行。
　⒉蔡倚芊之上訴聲明：⑴、原判決關於駁回蔡倚芊後開之訴及該
    部分假執行之聲請均廢棄。⑵、鄧光朋等4人應連帶給付蔡倚
    芊新台幣746,636元，及自109年7月2日起至清償日止，按週
    年利率5%計算之利息。⑶、願供擔保，請准宣告假執行。
　⒊沈祐竹之上訴聲明：⑴、原判決關於㈠主文第一項命給付「人
    民幣18,787元」部分、㈡駁回沈祐竹後開第三、四項之訴及
    該部分假執行之聲請均廢棄。⑵、原判決主文第一項命給付
    「人民幣18,787元」變更為「新臺幣89,802元」。⑶、吳鈺
    庭、曾晏妮應與鄧光朋、潘子君連帶給付沈祐竹新臺幣89,8
    02元，及自109年7月2日起至清償日止，按週年利率5%計算
    之利息。⑷、鄧光朋等4人應連帶再給付沈祐竹新台幣
　　634,368元，及自109年7月2日起至清償日止，按週年利率5%
    計算之利息。⑸、願供擔保，請准宣告假執行。
  ⒋劉懿萱之上訴聲明：⑴、原判決關於㈠主文第二項命給付「人
    民幣6,403元」部分、㈡駁回劉懿萱後開第三、四項之訴及該
    部分假執行之聲請均廢棄。⑵、原判決主文第二項命給付「
    人民幣6,403元」變更為「新臺幣30,606元」。⑶、吳鈺庭、
    曾晏妮、潘子君應與鄧光朋連帶給付劉懿萱新臺幣30,606元
    ，及自109年7月2日起至清償日止，按週年利率5%計算之利
    息。⑷、鄧光朋等4人應連帶再給付劉懿萱新台幣
　　477,044元，及自109年7月2日起至清償日止，按週年利率5%
    計算之利息。⑸、願供擔保，請准宣告假執行。
  ⒌袁若桐之上訴聲明：⑴、原判決關於㈠主文第五項命給付「人
    民幣37,574元」部分、㈡駁回袁若桐後開第三項之訴及該部
    分假執行之聲請均廢棄。⑵、原判決主文第五項命給付「人
    民幣37,574元」變更為「新臺幣179,604元」。⑶、鄧光朋等
    4人應連帶再給付袁若桐新台幣238,522元，及自109年7月2
    日起至清償日止，按週年利率5%計算之利息。⑷、願供擔保
    ，請准宣告假執行。
  ⒍林佳蓉之上訴聲明：⑴、原判決關於㈠主文第六項命給付「人
    民幣9,393元」部分、㈡駁回林佳蓉後開第三、四項之訴及該
    部分假執行之聲請均廢棄。⑵、原判決主文第六項命給付「
    人民幣9,393元」變更為「新臺幣44,899元」。⑶、吳鈺庭、
    曾晏妮、潘子君應與鄧光朋連帶給付林佳蓉新台幣44,899元
    ，及自109年7月2日起至清償日止，按週年利率5%計算之利
    息。⑷、鄧光朋等4人應連帶再給付林佳蓉新台幣 197,925元
    及自109年7月2日起至清償日止，按週年利率5%計算之利息
    。⑸、願供擔保，請准宣告假執行。
  ⒎操基孝之上訴聲明：⑴、原判決關於㈠主文第七項命給付「人
    民幣37,574元」部分、㈡駁回操基孝後開第三項之訴及該部
    分假執行之聲請均廢棄。⑵、原判決主文第七項命給付「人
    民幣37,574元」變更為「新臺幣179,604元」。⑶、鄧光朋等
    4人應連帶再給付操基孝新臺幣242,824元，及自109年7月2
    日起至清償日止，按週年利率5%計算之利息。⑷、願供擔保
    ，請准宣告假執行。
㈢、楊逸文等11人均對於鄧光朋等4人之上訴，答辯聲明求為判決
    ：鄧光朋等4人之上訴駁回。
二、龍宗沅經合法通知未到場，據其於原審提出之起訴狀主張：
    鄧光朋等4人有上開一所示之不法侵害行為，致伊受有損害
    ，爰依侵權行為法律關係，聲明求為判決鄧光朋等4人應給
    付伊新臺幣314,083元（3,769,000元÷12），及自刑事附帶
    民事訴訟起訴狀繕本送達翌日起至清償日止之利息等語（原
    審附民卷第5至6頁）。原審為龍宗沅一部勝訴、一部敗訴之
    判決，即命鄧光朋等4人應連帶給付龍宗沅人民幣50,800元
    本息，並為准、免假執行之宣告，而駁回龍宗沅其餘之訴及
    假執行之聲請。鄧光朋等4人就其敗訴部分，提起上訴。龍
    宗沅就敗訴部分未聲明不服，業已確定，不在本件裁判範圍
    ，下不贅述。
三、鄧光朋等4人則以：依系爭純資本運作之投資規則，自楊逸
    文升上老總後，鄧光朋成為自動出局之老總，無法再領取獎
    金，不會因楊逸文及其下線遞行加入而獲取獎金，自不構成
    侵權行為。系爭純資本運作無涉商品或服務，非修正前公交
    法第23條及第8條所禁止之多層次傳銷行為，此有公平交易
    委員會108年4月24日函釋意見可參。又鄧光朋等4人非系爭
    純資本運作之設立者，與楊逸文及其下線加入模式相同，且
    楊逸文及其下線均明知系爭純資本運作模式及獲利方式，自
    主決定加入組織並繳納投資款，縱使伊等違反上開規定，亦
    未對楊逸文及其下線構成侵權行為，且楊逸文及其下線所稱
    損害亦與伊等行為間無因果關係。再依本件刑事附帶民事起
    訴狀所載，楊逸文之全體下線最遲於102年5月22日，透過楊
    逸文、沈祐竹及蔡倚芊告知，已知悉本件侵權行為事實，卻
    遲至105年6月23日始提出本件訴訟，其侵權行為請求權已罹
    於2年時效。又楊逸文及其下線之投資款係交付予系爭純資
    本運作組織，由各投資人於廣西南寧當地繳納予當地負責人
    （中國籍人士）收取後，再依照獎金分配規則層層下放，各
    會員再取得獎金，伊等非收受楊逸文等12人之投資款，不構
    成不當得利之要件。縱認為構成不當得利，然楊逸文等12人
    均明知獲利方式，仍不計後果繳交投資款，自屬民法第180
    條第4款「因不法之原因而為給付」，不法原因存在於給付
    及受領雙方，其等自不得請求返還等語置辯。鄧光朋等4人
    對於楊逸文等7人之上訴，均答辯聲明求為判決：㈠、楊逸文
    等7人之上訴駁回。㈡、如受不利判決，願預供擔保請准宣告
    免為假執行。並上訴聲明求為判決：
㈠、鄧光朋部分：
　⒈原判決關於命鄧光朋分別給付沈祐竹、劉懿萱、蔡群凱、潘
    邑維、袁若桐、林佳蓉、操基孝、白瑾蓉、洪許世偉、龍宗
    沅之部分及該部分假執行宣告，均廢棄。
　⒉前項廢棄部分，沈祐竹、劉懿萱、蔡群凱、潘邑維、袁若桐
    、林佳蓉、操基孝、白瑾蓉、洪許世偉、龍宗沅於第一審之
    訴及假執行之聲請，均駁回。
㈡、潘子君部分：
　⒈原判決關於命潘子君分別給付沈祐竹、蔡群凱、袁若桐、操
    基孝、白瑾蓉、洪許世偉、龍宗沅之部分及該部分假執行宣
    告，均廢棄。
　⒉前項廢棄部分，沈祐竹、蔡群凱、袁若桐、操基孝、白瑾蓉
    、洪許世偉、龍宗沅於第一審之訴及假執行之聲請，均駁回
    。
㈢、吳鈺庭部分：
  ⒈原判決關於命吳鈺庭分別給付蔡群凱、袁若桐、操基孝、白
    瑾蓉、洪許世偉、龍宗沅之部分及該部分假執行宣告，均廢
    棄。
  ⒉前項廢棄部分，蔡群凱、袁若桐、操基孝、白瑾蓉、洪許世
    偉、龍宗沅於第一審之訴及假執行之聲請，均駁回。
㈣、曾晏妮部分： 
  ⒈原判決關於命曾晏妮分別給付蔡群凱、袁若桐、操基孝、白
    瑾蓉、龍宗沅之部分及該部分假執行宣告，均廢棄。
  ⒉前項廢棄部分，蔡群凱、袁若桐、操基孝、白瑾蓉、龍宗沅
    於第一審之訴及假執行之聲請，均駁回。
四、兩造不爭執之事實（本院卷第299至301頁）：
㈠、兩造均為系爭純資本運作組織成員，上下線關係圖如原判決
    附件一所示（本院卷第34頁），蔡倚芊、沈祐竹、劉懿萱、
    袁若桐、林佳蓉、操基孝、潘邑維、白瑾蓉、洪許世偉、蔡
    群凱、龍宗沅及附表一B欄位所示之人，均為楊逸文之下線
    ，入會日期如附表一C欄位所示，楊逸文於101年11月晉升為
    第1代老總（下線人數達23人）。
㈡、鄧光朋等4人就參與系爭純資本運作之行為，經臺北地院以
　　103年度易字第996號刑事判決其等共同違反修正前公交法第
    23條規定，而共同犯同法第35條第2項之非法多層次傳銷罪
    ，潘子君、吳鈺庭、曾晏妮未上訴而確定，鄧光朋不服上訴
    ，經本院108年度金上訴字第51號刑事判決鄧光朋違反修正
    前公交法第23條，而犯同法第35條第2項之非法多層次傳銷
    罪確定。兩造對系爭刑事確定判決認定之事實不爭執（原審
    附民卷二第7至48頁、原審卷一第301至335頁、本院卷第 18
    0、213頁）。
㈢、系爭純資本運作模式及獎金制度：㈠、每位持台胞證者至多只
    能申購21份，每份人民幣3,300元，第1份須另外加購人民幣
    500元之「載體」（大陸地區用語，即床組寢具，以消費者
    身分加入體系），申購21份者共須繳交人民幣69,800元入會
    ，成為「主任」，隔月即能領回人民幣1萬9,000元退佣。㈡
    、每一投資人最多可直接招攬3人入會並建構體系，於招攬
    第1、2人時，主任可各領取人民幣6,612元獎金，招攬第3人
    時，可領取人民幣14,516元獎金，此3人為第一代下線，再
    由第一代下線招攬第二代下線入會（至多3人），每招攬一
    人，即可領取人民幣7,904元獎金。㈢、每一投資人之體系下
    線申購份數達55份，可升「經理」，達23人（或申購份數超
    過480份），升為第一代「老總」，第一代老總之體系下線
    中有人升為老總，第一代老總即可升為第二代老總，如體系
    下線中又有人升為老總，即可升為第三代老總，如體系下線
    中又有人升為老總，即可升為第四代老總，如體系下線中又
    有人升為老總，該第四代老總即從體系中自動出局，即不能
    再請領獎金（本院卷第179頁）。
㈣、蔡倚芊於105年6月23日前受讓訴外人蔡登龍、蔡政翰、張秀
    梅之債權；沈祐竹於105年6月23日前受讓訴外人沈依璇、邱
    再右之債權；劉懿萱於105年6月23日前受讓訴外人許碧玲、
    劉基之債權；袁若桐於105年6月23日前受讓訴外人郭嘉如之
    債權；操基孝於105年6月23日前受讓訴外人張秀敏之債權，
    上開債權轉讓行為均以本件105年6月23日附帶民事起訴狀繕
    本送達鄧光朋等4人為通知之意思表示，並於109年7月16日
    至17日分別簽立債權讓與同意書（原審卷一第395頁、第397
    頁、第399頁、第401頁、第403頁、第407頁、第409頁）。
㈤、鄧光朋、潘子君、吳鈺庭、曾晏妮依序於105年7月21日、
　　105年8月1日、105年7月22日、105年7月22日收受本件刑事
    附帶民事訴訟起訴狀繕本（附民卷一第52至56頁）。
五、按民事法律關係之行為地或事實發生地跨連臺灣地區與大陸
    地區者，以臺灣地區為行為地或事實發生地；關於在大陸地
    區由不當得利而生之債，依大陸地區之規定；侵權行為依損
    害發生地之規定，但臺灣地區之法律不認其為侵權行為者，
    不適用之，臺灣地區與大陸地區人民關係條例第45、49、50
    條分別定有明文。系爭純資本運作組織在大陸地區，楊逸文
    等11人、龍宗沅（與楊逸文等11人合稱楊逸文等12人）主張
    鄧光朋等4人之侵權行為地或損害發生地、楊逸文等11人主
    張不當得利發生地，均跨連臺灣地區與大陸地區，為鄧光朋
    等4人所不爭執（本院卷第440頁），是依上開各規定，本件
    應以我國法為準據法。
六、次按以外國通用貨幣定給付額者，債務人得按給付時、給付
    地之市價，以中華民國通用貨幣給付之。但訂明應以外國通
    用貨幣為給付者，不在此限，民法第202條定有明文。該條
    立法理由為「當事人以外國通用貨幣，指定在中國給付之債
    權額，應使債務人得依給付時及給付地之市價，以中國通用
    貨幣給付之，此等辦法，於債權人之利益，毫無損害。然以
    外國通用貨幣為債權標的而訂有特約者，是必以外國通用貨
    幣之給付，為有益於交易之實用，自不可不依其約定。此本
    條所由設也。」，係以當事人約定以外國通用貨幣定給付額
    為要件。經查，兩造就本件訴訟標的之法律關係即請求返還
    各自投資款部分，未約定以人民幣定給付額，自不適用上開
    規定，為兩造所不爭執(本院卷第441至442頁)，是楊逸文等
    12人起訴聲明及楊逸文等7人之上訴聲明，均請求以新臺幣
    給付(聲明內容如上開一㈡、二所示)，並無不合，合先敘明
    。
七、龍宗沅起訴主張鄧光朋等4人有上開一所示之不法侵害行為
    ，致伊受有損害，爰依侵權行為法律關係，聲明求為判決鄧
    光朋等4人應共同給付伊新臺幣314,083元（3,769,000元÷12
    ），及自刑事附帶民事訴訟起訴狀繕本送達翌日起至清償日
    止之利息等語（原審附民卷第5至6頁）。原審判決命鄧光朋
    等4人應連帶給付龍宗沅人民幣50,800元，及其中鄧光朋自1
    05年7月22日起；潘子君自105年8月2日起、吳鈺庭自105年7
    月23日起、曾晏妮自105年7月23日起，均至清償日止，按週
    年利率5%計算之利息。原審判決命鄧光朋等4人負連帶給付
    責任部分，係就龍宗沅未聲明之事項為判決，為訴外裁判，
    顯有違誤，鄧光朋等4人指摘原判決判命「連帶」部分不當
    ，求予廢棄，為有理由，應予准許。
八、楊逸文等12人主張鄧光朋等4人共同違反修正前公交法第23
    條、第35條第2項非法多層次傳銷罪，致楊逸文及其下線因
    交付投資款而受損害，楊逸文等11人選擇合併依民法第184
    條第1項後段、第185條第1項；民法第184條第2項、第185條
    第1項；第179條規定，請求鄧光朋等4人連帶賠償損害或返
    還不當得利；龍宗沅則依侵權行為法律關係請求鄧光朋等4
    人共同賠償損害等語，為鄧光朋等4人所否認，並以前揭情
    詞置辯，茲查：
㈠、鄧光朋等4人是否共同違反修正前公交法第23條，而犯同法第
    35條第2項之非法多層次傳銷罪？
  ⒈按多層次傳銷，其參加人如取得佣金、獎金或其他經濟利益
    ，主要係基於介紹他人加入，而非基於其所推廣或銷售商品
    或勞務之合理市價者，不得為之；違反第23條規定者，應處
    3年以下有期徒刑、拘役或科或併科新臺幣1億元以下罰金，
    修正前公交法第23條、第35條第2項（嗣於104年2月4日修正
    公布，於104年3月5日生效之公交法刪除多層次傳銷之相關
    規定，本件應適用行為時之修正前公交法）分別定有明文。
    考該法第23條第1項立法目的以「多層次傳銷，並非均為不
    正當之銷售方式，惟因其變型態樣繁多，如其參加人所得之
    佣金、獎金或其他經濟利益，主要係基於介紹他人參加，則
    後參加者必因無法覓得足夠之人頭而遭經濟上之損失，其發
    起或推動之人則毫無風險，且獲暴利，可能破壞市場機能，
    甚或造成社會問題，故對此項多層次傳銷明文加以禁止」。
    因此，多層次傳銷事業中參加人之主要收入來源，若非來自
    推廣或銷售商品所得之合理市價，而係要靠新進會員不斷加
    入，使組織及會員排線體系擴大，並以後加入者繳交之費用
    提撥支付給先加入者，致愈晚加入會員可獲取利潤之機會相
    對減低，終將因組織資力不足，無法正常運作獎金制度後，
    成為血本無歸之受害者，即為公交法所禁止，且違反者負有
    刑責。
  ⒉楊逸文等12人主張鄧光朋等4人均明知從事多層次傳銷之參加
    人，所取得佣金、獎金或其他經濟利益，不得以主要係基於
    介紹他人加入，而非基於其等所推廣或銷售商品或勞務（或
    商品、勞務虛化，甚或省略商品、勞務之外觀）之合理市價
    ，竟與大陸成年人士李玉娟共同基於以非法方式為多層次傳
    銷之犯意聯絡，以系爭純資本運作為中國支持的政策項目為
    由，由鄧光朋於100年4月起陸續吸引下線入會，建立以鄧光
    朋為首，依序為潘子君、吳鈺庭、曾晏妮、楊逸文之上、下
    線體系，獲取分配獎金。楊逸文自100年11月間起透過多層
    次招攬蔡倚芊、沈祐竹、劉懿萱、袁若桐、林佳蓉、操基孝
    、白瑾蓉、洪許世偉、蔡群凱、龍宗沅，暨如附表一B欄位
    所示訴外人，為楊逸文之直接、間接下線事實，業據系爭刑
    事判決為相同事實之認定，且為鄧光朋等4人所不爭執（本
    院卷第180頁）。再參以上開四之㈢所示運作模式及獎金制度
    ，參加者支付人民幣69,800元購得21份額後，取得招攬、介
    紹新會員加入成為下線及發展組織之會員資格，並透過介紹
    他人參加之方式，取得獎金獲取利潤，同時藉由此可能之巨
    額利潤吸引其他下線加入，以使得系爭純資本運作之組織不
    斷發展而獲取利益，故會員之收入來源係基於介紹他人加入
    ，非基於推廣或銷售商品、勞務之合理市價，顯具有所謂平
    行擴散性。兩造復均不爭執系爭純資本運作未搭配所謂「商
    品」或「勞務」推廣銷售，即屬修正前公交法第23條所禁止
    之行為。是鄧光朋等4人違反公交法第23條規定，而犯同法
    第35條第2項之非法多層次傳銷罪，應可認定。
㈡、楊逸文等11人主張鄧光朋等4人違反修正前公交法第23條保護
    他人之法律，依民法第184條第2項、第185條第1項規定，應
    負連帶賠償責任，龍宗沅則主張應共同負擔賠償責任，有無
    理由？
  ⒈按當事人主張有利於己之事實者，就其事實有舉證之責任，
    民事訴訟法第277 條本文定有明文。主張侵權行為損害賠償
    請求權之人，對於侵權行為之成立要件應負舉證責任（最高
    法院 100年度台上字第1903號判決意旨參照）。次按違反保
    護他人之法律，致生損害於他人者，負賠償責任。但能證明
    其行為無過失者，不在此限，民法第184條第2項定有明文。
    依此規定，違反保護他人之法律致生損害於他人，非屬無過
    失責任，僅係舉證責任倒置而推定為有過失，則行為人之行
    為雖違反保護他人之法律，若被害人明知或可得而知其違反
    ，卻基於自由意志承諾而為之，自不應再受該法律之保護，
    行為人即不負過失責任。
  ⒉按民法第184條第2項所謂保護他人之法律，係指保護他人為
    目的之法律，亦即一般防止危害他人權益或禁止侵害他人權
    益之法律而言。揆諸修正前公交法第23條立法理由，禁止非
    法多層次傳銷型態，旨在避免以此類多層次傳銷可能破壞市
    場機能、造成社會問題，使後參加人易遭經濟上損失，其目
    的非僅保護市場秩序或交易安全，亦有保障一般參與民眾財
    產權，性質上兼屬保護他人之法律（最高法院105年度台上
    字第246號裁定意旨參照），此為鄧光朋等4人所不爭執（本
    院卷第180頁），故鄧光朋等4人違反公交法第23條規定之非
    法多層次傳銷行為，乃構成違反保護他人之法律。
  ⒊楊逸文及其下線繳納投資款申購份額前，均知悉上開四之㈢所
    示運作模式及獎金制度，以及會員日後取得之獎金必須完全
    靠招攬新人加入才能領取，由組織向新加入成員收取投資款
    後，予以分配獎金予其他原有會員等情，此有楊逸文等12人
    於本件刑事附帶民事起訴狀中自認：曾晏妮招攬楊逸文入會
    時有說明上開四之㈢之獎金制度，楊逸文安排其他所有直接
    、間接下線亦進行相同說明流程，並傳授招攬方法給陸續加
    入之下線等語（原審附民卷第8至9頁）。且參以潘邑維於系
    爭刑事案件審理時證述：上課時候的講師有告訴我，系爭純
    資本運作完全是靠招攬新的下線，才能分配獎金等語（本院
    卷第261頁）、楊逸文於同案審理時證述：上課時有說不能
    退錢，但可以轉讓；課程中的新人複製是在講這行業的行規
    ，要怎麼帶新人，整個流程的教戰手冊；系爭純資本運作獲
    利方式只有拿獎金，帶人進來，讓大家把投資的錢放過來，
    才可以拿到獎金；沒有帶人進來就不會有收益，我這邊不會
    有任何收益，不會有任何新的人投資錢到這個地方，我們所
    拿到的獎金，只跟我有無帶人有關，與政府建設盈虧沒有關
    係等語（系爭刑事一審卷二第55頁反面、第58頁反面、第61
    頁反面至第62頁）、蔡倚芊於同案審理時證述：上課時他們
    有提到，如果下面有幾個人的話，可以賺到多少錢，30可以
    賺3000；就是有說拉幾個下線可以賺多少錢；我入會後取得
    入會資格，可以招攬下線；如果沒有入會，就無法取得這個
    資格；我的獲利方式是每帶一個人進來賺多少，除了我以外
    ，我的上線也可以分配到一定比例的金額等語（系爭刑事一
    審卷二第92頁反面、第94頁）、林佳蓉於同案審理時證述：
    系爭純資本運作只有靠招攬下線加入該體系才能分配獎金；
    我帶朋友進入，我才會有獎金收入等語（系爭刑事一審卷二
    第228頁）、白瑾蓉於同案中證述：我上課的時候，得知加
    入系爭純資本運作後，如果沒有帶任何朋友去的話，不會獲
    利；我在偵查中講到「投資的錢先放到銀行裡面，讓他們分
    下去」，表示我上課的時候確實有人提到「分下去」；據我
    所知，上課沒有講到錢怎麼退還；帶來的人投資拿出一筆錢
    ，我們就可得獎金；我當是在大陸有開帳戶，如果我有帶人
    過去的話，獎金會匯入我的帳戶等語（系爭刑事一審卷五第
    52頁反面至第56頁）、劉懿萱於調查局調查同案時陳述：一
    定要招攬新人加入才能領取獎金；獎金及利潤完全都是靠招
    攬新人才能領取，利潤就是來自新人所繳納的資金等語（臺
    灣臺北地方檢察署103年度偵字第5430號〈5430號〉卷第79頁
    反面）、洪許世偉於調查局調查同案時陳述：要靠招攬下線
    加入體系才能分配獎金；獎金則是依照階級層層往下分配給
    下線等語(5430號卷第87頁反面）、操基孝、潘邑維於調查
    局調查同案時均陳述：完全是靠招攬下線才能分配獎金，如
    果分配到獎金，會直接匯到我在中國開立之帳戶內等語(543
    0號卷第147頁反面、第152頁），此經本院調取系爭刑事案
    件卷宗核閱屬實。顯見楊逸文及其下線入會時，均知悉系爭
    純資本運作方式，而該方式違反修正前公交法第23條保護他
    人之法律，經本院認定如前所示，其等不得以不知法律而卸
    免自身責任，從而，楊逸文及其下線自主決定參加，而交付
    投資款，以取得招攬、介紹新人加入成為下線之會員資格，
    雖與鄧光朋等4人違反公交法第23條之行為有因果關係，但
    鄧光朋等4人應無過失可言。楊逸文等11人主張鄧光朋等4人
    應依民法第184條第2項、第185條第1項規定，連帶賠償投資
    款，龍宗沅則主張應共同負擔損害賠償責任，洵屬無據。
㈢、楊逸文等12人主張鄧光朋等4人故意以違背善良風俗之方法，
    加損害於伊等，應依民法第184條第1項後段、第185條第1項
    規定，負連帶賠償責任，龍宗沅則主張應共同負擔損害賠償
    責任，有無理由?
　  按故意以背於善良風俗之方法，加損害於他人者，負損害賠
    償責任，民法第184條第1項後段定有明文。該條所生之損害
    賠償請求權，以行為人有故意以背於善良風俗方法，加損害
    於他人為成立要件，是行為人必須具備直接故意及間接故意
    。查鄧光朋等4人雖違反公交法第23條規定，然均事先使楊
    逸文及其下線充分瞭解系爭純資本運作及獲利方式，楊逸文
    及其下線基於該資訊而決定投資入會，業如前述，難認鄧光
    朋等4人有故意以違背善良風俗之方法加損害於楊逸文及其
    下線，是楊逸文等11人主張鄧光朋等4人應依民法第184條第
    1項後段、第185條第1項規定，連帶賠償投資款，龍宗沅依
    民法第184條第1項後段請求損害賠償，亦屬無據。
㈣、楊逸文等11人主張依不當得利法律關係，請求鄧光朋等4人返
    還投資款，有無理由?
　⒈按無法律上之原因而受利益，致他人受損害者，應返還其利
    益；雖有法律上之原因，而其後已不存在者，亦同，民法第
    179條定有明文。依此規定，不當得利之成立要件有四：①、
    須一方受有利益；②、須他方當事人受有損害；③、損益變動
    須基於同一原因事實；④、須損益變動無法律上之原因。在
    給付之不當得利，係由為給付之人向受領給付之人請求返還
    利益，基於債之相對性，給付者不得對受領給付者以外之人
    請求返還利益（最高法院102年台上字第1221號民事判決意
    旨參照）。在非給付之不當得利，須當事人間財產損益變動
    ，即一方所受財產上之利益，與他方財產上所生之損害，係
    由於無法律上之原因所致者，始能成立；倘受益人基於債權
    或物權或其他權源取得利益，即屬有法律上之原因受利益，
    自不成立不當得利（最高法院101年度台上字第1411號判決
    意旨參照）。
　⒉經查，楊逸文等11人主張鄧光朋等4人無法律上原因，受有楊
    逸文及其下線各自交付之投資款之利益，致其等受有損害，
    構成不當得利云云。然查，鄧光朋等4人非系爭純資本運作
    組織之設立或發起人，為兩造所不爭執（本院卷第441頁）
    ，而楊逸文及其下線均係為了取得系爭純資本運作之會員資
    格，而各自交付人民幣69,800元之出資款，並成為會員，業
    如前述，該給付關係存在於其等各別與系爭純資本運作組織
    之間。
　⒊再者，依楊逸文於系爭刑事案件偵查中陳述：伊所交付之投
    資款均是加入系爭純資本運作之申購金；伊是拿給綽號「甜
    媽」之人（即訴外人陳淑蘭，下同），蔡倚芊則將其與下線
    之申購金交給綽號「甜爸」之人（即訴外人吳俊祥，下同）
    ；我招到下線後，曾晏妮會告訴我指定代收款項的人及聯絡
    方式，然後我再通知下線將投資款交給指定代收之人等語（
    本院卷第350至352頁）、蔡倚芊於偵查中陳述：劉懿萱申購
    款是交給綽號「晴天」之人(即訴外人吳鈺玲)、袁若桐申購
    款是交給綽號「麻吉」之人(即訴外人陳武雄，下同)等語（
    本院卷第363頁）、沈佑竹於同案偵查中陳述：我們每個新
    加入成員都要去中國工商銀行開戶，銀行會給我們每人1張
    金融提款卡及「U盾(類似隨身碟)」，獎金都是由2、3代老
    總來負責發放，通常是透過上線來逐級發放，例如曾晏妮利
    用「U盾」轉帳給楊逸文，楊逸文再匯款給我，我再匯款給
    下線；我的下線沈伊璇、邱再右之投資款是拿給綽號「麻吉
    」之人（即訴外人陳武雄）等語(本院卷第381至382頁)、陳
    武雄於同案偵查中陳述：我兒子陳信宏會告訴我，要我在特
    定時間向特定人收取裝有相當人民幣69,800元之新台幣包裹
    ，我會再交付給綽號「貴婦」之人（即訴外人吳詹昭），或
    綽號「甜爸」、「甜媽」等語(本院卷第387頁)、劉懿萱於
    同案審理時證述：我的下線投資款都是交給陳武雄等語(本
    院卷第423至424頁)、白瑾蓉於同案審理時證述：老總上課
    時說，伊等投資的錢先放到銀行裡面，再讓他們分下去；伊
    的下線之投資款是交給綽號「麻吉」之人等語(本院卷第 42
    6至427頁)、沈佑竹於同案審理時證述：我受讓賴文惠的資
    格，沒有交錢，楊逸文先前已經處理好了；我的下線沈依璇
    、邱再右的錢我都是交給陳武雄等語（系爭刑事一審卷二第
    78頁正反面、第80頁正反），並有陳武雄提出之收款通訊錄
    影本可稽(本院卷第395至409頁)，益徵楊逸文、蔡倚芊、劉
    懿萱、袁若桐、沈佑竹、白瑾蓉及其等下線之投資款均非直
    接交予鄧光朋等4人，而是交予系爭純資本運作組織之其他
    體系之人，再由收款之人層層向上繳納，爾後，再由組織中
    負責分配獎金者，依照獎金分配制度層層發放獎金予各個會
    員，可見鄧光朋等4人係透過系爭純資本運作制度從組織受
    分配獎金，未受領楊逸文及其下線之投資款，楊逸文及其下
    線所受損害與鄧光朋等4人所受利益，損益變動非基於同一
    原因事實，是楊逸文等11人主張依民法第179條規定，請求
    鄧光朋等4人返還其等受領之投資款云云，洵非有據。
九、綜上所述，論斷如下：
㈠、原審判決命鄧光朋等4人應連帶給付龍宗沅之「連帶」部分，
    係就龍宗沅未聲明之事項為判決，為訴外裁判，顯然違誤，
    鄧光朋等4人指摘原判決此部分不當，求予廢棄，為有理由
    ，應予准許。
㈡、楊逸文等11人依民法第184條第1項後段、第185條第1項；民
    法第184條第2項、第185條第1項；第179條規定，及龍宗沅
    依侵權行為法律關係，請求鄧光朋等4人連帶給付附表一編
    號1至4、7至9所示之人如附表一D欄所示金額，及均自109年
    7月2日起至清償日止之利息；鄧光朋等4人應連帶給付附表
    一編號5、6、10、11之人如附表一F欄位所示金額，及均自 
    109年7月2日起至清償日止之利息；鄧光朋等4人應給付龍宗
    沅242,824元，並分別自原判決主文第10項所示日期起至清
    償日止之利息，均非屬正當，不應准許。從而原判決命鄧光
    朋等4人分別給付如附表一E欄位所示金額及其利息部分，並
    就各給付部分為假執行之宣告，尚有未洽，鄧光朋等4人上
    訴意旨指摘原判決此部分不當，求予廢棄改判，為有理由，
    爰由本院予以廢棄，並改判如主文第3項所示。至於原判決
    駁回楊逸文等7人之訴及假執行聲請部分，理由雖有不同，
    結論並無二致，仍應予維持，楊逸文等7人上訴意旨求予廢
    棄改判，應認為無理由，爰駁回其等上訴。
十、據上論結，鄧光朋等4人之上訴為有理由，楊逸文等7人之上
    訴應為無理由，依民事訴訟法第450條、第449條第2項、第
　　463條、第385條第1項前段、第78條、第85條第1項但書，判
    決如主文。
中　　華　　民　　國　　110 　年　　11　　月　　16　　日
                    民事第二十一庭
                        審判長法  官  翁昭蓉
                              法  官  鍾素鳳
                              法  官  羅惠雯
正本係照原本作成。
蔡倚芊、沈祐竹、劉懿萱、袁若桐、林佳蓉、操基孝、楊逸文、
潘邑維、白瑾蓉、洪許世偉、蔡群凱、龍宗沅合併上訴利益額逾
新臺幣150萬元，如不服本判決，應於收受送達後20日內向本院
提出上訴書狀，其未表明上訴理由者，應於提出上訴後20日內向
本院補提理由書狀（均須按他造當事人之人數附繕本）。上訴時
應提出委任律師或具有律師資格之人之委任狀；委任有律師資格
者，另應附具律師資格證書及釋明委任人與受任人有民事訴訟法
第466條之1第1項但書或第2項所定關係之釋明文書影本。如委任
律師提起上訴者，應一併繳納上訴審裁判費。
中　　華　　民　　國　　110 　年　　11　　月　　16　　日
    　　　　　　　　　　　　　書記官　洪秋帆
　　　　　　　　　　　　　 
附表一
 A B C D E F G 編號 當事人  受訴外人債權讓與  申購份數及入會日期  當事人請求金額 (新臺幣） 「原判決主文第1至10項」命連帶給付之人及其金額（人民幣） 將「原判決」命給付之人民幣換算為新台幣 （新臺幣） 「原判決」駁回請求範圍 （新台幣） （計算式） 1 楊逸文  21（100年11月22日） 242,824元 0 0 242,824元 2 蔡倚芊  蔡政翰 蔡登龍 張秀梅 蔡倚芊：21（101年2月22日） 蔡政翰：21 蔡登龍：21（101年7月31日） 張秀梅：1 746,636元 0 0 746,636元 3 沈祐竹 沈依璇 邱再右 沈祐竹：21（101年9月） 沈依璇：21 邱再右：21 724,170元 鄧光朋、潘子君連帶給付18,787元  89,802元 705,383元 (724,170-18,787) 4 劉懿萱 許碧玲 劉基 劉懿萱：21（101年6月21日） 許碧玲：21（101年8月14日） 劉基：21 719,868元 鄧光朋給付6,403元  30,606元 698,262元 (719,868-30,606) 5 蔡群凱  1 18,164元 鄧光朋等4人連帶給付3,800元 18,164元 0 6 潘邑維  21 242,824元 鄧光朋給付12,700元 60,706元 182,118元 （242,824-60,706） 7 袁若桐 郭嘉如 袁若桐：21（101年9月11日） 郭嘉如：21 481,346元 鄧光朋等4人連帶給付37,574元 179,604元 301,742元 （481,346-179,604） 8 林佳蓉  21（101年9月26日） 242,824元 鄧光朋給付9,393元  44,899元 197,925元 （242,824-44,899） 9 操基孝 張秀敏 操基孝：21（101年10月2日） 張秀敏：21 481,346元 鄧光朋等4人連帶給付37,574元  179,604元 301,742元 （481,346-179,604） 10 白瑾蓉  21 238,522元 鄧光朋等4人連帶給付44,188元 211,219元 27,303元 （23,852-211,219） 11 洪許世偉  21 242,824元 鄧光朋、潘子君、吳鈺庭連帶給付38,100元 182,118元 60,706元 （242,824-182,118） 12 龍宗沅   314,083元 鄧光朋等4人連帶給付50,800元 242,824元  71,259元 （314,083-242,824） ◎系爭純資本運作之投資方案，每人至多申購21份，每份人民幣3,300元，第1份須另外加購人民幣500元之「載體」(大陸地區用語，即床組寢具)，故申購21份者共須繳交人民幣69,800元，申購21份者隔月即能領回人民幣1萬9,000元退佣。 ◎新臺幣與人民幣匯率以105年6月23日起訴時人民幣換算新臺幣之匯率4.78計算。        

附表二
編號 當事人 A B 1 楊逸文 5％ 9％ 2 蔡倚芊 16％ 27％ 3 沈祐竹 16％ 23％ 4 劉懿萱 15％ 17％ 5 蔡群凱 1％ 0 6 潘邑維 5％ 0 7 袁若桐 10％ 8％ 8 林佳蓉 5％ 7％ 9 操基孝 10％ 9％ 10 白瑾蓉 5％ 0 11 洪許世偉 5％ 0 12 龍宗沅 7％ 0